【裁判字號】    91,上,872
【裁判日期】    920311
【裁判案由】    租佃爭議
【裁判全文】
臺灣高等法院民事判決  九十一年度上字第八七二號
      上  訴  人  甲○○○
      訴訟代理人  溫欽彥律師
                  彭亭燕律師
      右  一  人
      複  代理人  詹惠芬律師
      被  上訴人  乙○○
                  丙○○
                  己○○
                  辛○○
                  庚○○
      共      同
      訴訟代理人  林雅芬律師
右當事人間租佃爭議事件，上訴人對於中華民國九十一年八月十三日臺灣新竹地方法
院八十八年度重訴字第一七六號第一審判決提起上訴，本院判決如左：
    主    文
原判決關於命上訴人給付被上訴人乙○○、丙○○之金額各超過新台幣貳佰伍拾玖萬
陸仟元本息；給付被上訴人戊○○、丁○○、己○○、辛○○、庚○○之金額超過新
台幣貳佰伍拾玖萬陸仟元本息部分，及各該部分假執行之宣告，暨命上訴人負擔訴訟
費用之裁判均廢棄。
右開廢棄部分，被上訴人在第一審之訴及假執行之聲請均駁回。
其餘上訴駁回。
第一、二審訴訟費用由被上訴人丙○○、乙○○各負擔十分之一，由被上訴人戊○○
、丁○○、己○○、辛○○、庚○○負擔十分之一，餘由上訴人負擔。
    事    實
甲、上訴人方面：
一、聲明：(一)原判決關於不利上訴人部分廢棄。
          (二)右開廢棄部分，被上訴人第一審之訴及假執行之聲請均駁回。
二、陳述：除與原判決記載相同部分，予以引用外，並補稱略以：
    (一)系爭事件乃有關徵收補償之爭議，因有關徵收補償係規定於平均地權條例，從
      而被上訴人以此公法上請求權於民事法院為給付之請求，於法自有未合。
    (二)系爭事件依序於新竹縣竹東鎮公所、新竹縣政府分別進行各二次之調解、調處
      ，並於第二次調解、調處後，依序移請縣政府調處或移送司法機關。然新竹縣
      政府於民國（下同）八十八年十月四日進行第二次調處時，因被上訴人丁○○
      、戊○○、己○○、辛○○、庚○○之被繼承人黃元金死亡，理應由繼承人出
      席該調處會議，惟當時係由被上訴人丁○○以黃元金之受託人名義出席，而在
      該委託書中，當事人不能出席之原因係記載「因黃元金八十九年九月九日年老
      病重壽終，本是父子關係代為租約權益協調會」，該次會議以已死亡之黃元金
      為當事人，顯有應通知全體繼承人而未為之缺失，被上訴人起訴不合法。
    (三)上訴人為坐落新竹縣竹東鎮○○○段四０七之七、四０七之八、四０七之九地
      號土地（下稱系爭土地）之所有權人，具領系爭土地之徵收價款並無不當得利
      ，縱認被上訴人得本於承租人之身分向上訴人請求，亦係另一法律關係。
    (四)縱認系爭土地之租約於系爭土地被徵收時仍有效存在，惟被上訴人得向上訴人
      主張之金額，其計算依據應為全部徵收價額新台幣（下同）三千二百七十萬九
      千六百元，扣除加成補償費九百三十四萬五千六百元之餘額為二千三百三十六
      萬四千元。
    (五)系爭租約為二五租約，亦即上訴人收取之租谷僅為系爭土地上農作物年收穫量
      之千分之二五０，權利義務應相對等，上訴人原既僅收取二五０租谷，而三七
      五租約之承租人得請求補償地價之三分之一，則按比例計之，二五租約之承租
      人原納租谷既僅為三七五租約之三分之二，其得請求者應為補償地價之九分之
      二，始符公平原則。
    (六)按給付無確定期限者，債務人自受催告時起負遲延責任，被上訴人係於八十九
      年七月二十一日始確定其訴之聲明，應認其於該日始向上訴人催告，是縱認上
      訴人應給付，遲延利息應自該日之翌日即同年月二十二日起算。
三、證據：除援用原審之立證方法外，並補提出司法院（七八）廳民一字第七七八號
          函為證。
乙、被上訴人方面：
一、聲明：上訴駁回。惟原判決主文第一項及其訴之聲明均應更正為：上訴人應給付
    被上訴人乙○○、丙○○各三百六十三萬四千四百元；應給付被上訴人戊○○、
    丁○○、己○○、辛○○、庚○○三百六十三萬四千四百元，並均自八十八年六
    月三十日起至清償日止，按年息百分之五計算之利息（見本院卷第一三九頁）。
二、陳述：除與原判決記載相同部分，予以引用外，並補稱略以：
    (一)本件被上訴人係主張依平均地權條例第十一條第一項規定，所得領取之徵收補
      償費遭上訴人領走，請求上訴人返還該筆補償費，而支付補償耕地承租人之地
      價者為土地所有權人，主管機關僅代為扣交而已，耕地承租人若有溢領情事，
      或土地所有權人有未給付耕地承租人補償費事，均得在民事法院起訴請求。
    (二)系爭事件已踐行調解、調處程序，而與最高法院八十九年度台上字第六七０號
      判決意旨相符，應認合於起訴之要件。
    (三)依平均地權條例第十一條第一項規定，應將補償費補償承租人之義務人，係土
      地所有權人即上訴人，雖同條第二項規定，該補償承租人之補償費由主管機關
      於發放補償費時代為扣交，但主管機關僅係代為扣交而已，給付義務人仍係土
      地所有人，其有給付補償費予承租人之義務，否則即有不當得利。
    (四)上訴人主張系爭土地之全部徵收款為三千二百七十萬九千六百元，其中補償地
      價為二千三百三十六萬四千元，餘九百三十四萬五千六百元為加成補償云云，
      並未舉證證明。
    (五)依平均地權條例第十一條第一項之規定，被上訴人所應獲得之補償費係以補償
      地價扣除土地增值稅後餘額三分之一，與土地所有權人與耕地承租人間之租金
      約定如何無涉。
    (六)兩造間之租約既仍有效存在，上訴人竟受領應屬被上訴人之補償費，依民法第
      一百八十二條第二項之規定，自應自受領之翌日起計算利息，上訴人主張應自
      催告翌日起算，應屬無據。
三、證據：援用原審之立證方法。
    理    由
甲、程序方面：
一、按平均地權條例第十一條第一項規定：「依法徵收或照價收買之土地為出租耕地
    時，．．．並應由土地所有權人，以所得之補償地價，扣除土地增值稅後餘額之
    三分之一，補償耕地承租人」，依該規定可知，應將補償費補償承租人之義務人
    係土地所有權人即上訴人，雖同條第二項規定：「前項補償承租人之地價，應由
    主管機關於發放補償或依法提存時，代為扣交」，是由該條第二項所規定之「代
    為扣交」觀之，顯見主管機關僅係代土地所有權人扣交而已，土地所有權人仍屬
    給付義務人，該第二項規定僅係為避免土地所有權人於領得補償費後，拒不補償
    承租人而設，若主管機關未代為扣交，土地所有權人既為給付義務人，仍應有給
    付補償費予承租人之義務。是本件被上訴人本於兩造間之耕地租約，並依上開平
    均地權條例及民法不當得利之法則，提起本件訴訟，請求上訴人給付系爭補償費
    ，自屬有據。
二、次按耕地三七五減租條例第二十六條第一項規定租佃爭議事件須經調解、調處始
    得起訴，無非在於保持業主與佃農雙方情感，減少訟累。如出租人或承租人有數
    人，其中一人或部分人出席調解、調處程序，已為不同意之表示，縱令全體出席
    ，調解、調處自亦無從成立，則為訴訟便宜起見，應認該租佃爭議事件已踐行調
    解、調處程序（參照最高法院八十九年度台上字第八七０號判決）；又耕地租佃
    爭議事件，出租人或承租人有數人，僅有其中一人或數人（非全體）參與起訴前
    之調解、調處程序，雖尚有部分出租人或承租人因故未曾參與，仍應認已踐行調
    解、調處程序（參照最高法院七十二年度台上字第六八０號判決）。查系爭租佃
    爭議事件於新竹縣竹東鎮公所調解及新竹縣政府調處時，承租人即被上訴人丙○
    ○、乙○○自始至終皆有出席調解、調處會議，而出租人即上訴人則從未出席，
    並具狀表示不同意承租人之主張，故新竹縣政府以「對造人甲○○○（指上訴人
    ）未到會，但提出申復書，惟雙方各執一詞」為由，移送司法機關等情，有新竹
    縣政府移送之系爭租佃爭議事件申請書、調解筆錄、調處筆錄及申復書相關文件
    可證（見原審卷第一宗第五頁至第五十一頁），揆諸上開說明，雖黃元金於上開
    調解、調處程序中死亡，惟承租人方面既已有數人出席會議，而出租人方面復有
    不同意之表示，系爭事件之調解、調處自無成立之可能，應認本件已踐行調解、
    調處程序，上訴人抗辯本件起訴不合法，殊不足取。合先敘明。
乙、實體方面：
一、本件被上訴人起訴主張：被上訴人丙○○、乙○○與被上訴人丁○○、戊○○、
    己○○、辛○○、庚○○之被繼承人黃元金，曾共同承租上訴人所有坐落舊地號
    為新竹縣竹東鎮竹東字第四０七地號田地五分四厘六毛八絲，約定租率按土地正
    產物之千分之二五０計算，該土地嗣經分割為竹東鎮○○○段四０七、四０七之
    四、四０七之五、四０七之七、四０七之八、四０七之九、四０七之一０地號土
    地，其中系爭四０七之七、四０七之八及四０七之九地號土地經政府徵收，上訴
    人已領取三千二百七十萬九千六百元。詎上訴人竟拒絕就除系爭土地外之其餘土
    地與被上訴人訂立書面契約，且拒不將依平均地權條例第十一條第一項規定，應
    按系爭土地之三分之一計算給付承租人之補償費給予被上訴人等情，爰依系爭二
    五租約之約定及不當得利之法則，求為命上訴人應與被上訴人就竹東鎮○○段竹
    東小段四０七號、四０七之四號、四０七之五、四０七之一０地號土地，訂立地
    租為主要作物正產品全年收穫總量千分之二百五十之書面耕地租約；並給付被上
    訴人系爭土地補償費之三分之一即一千零九十萬三千二百元及自上訴人領得補償
    費之翌日即八十八年六月三十日起至清償日止之法定遲延利息之判決（原審就上
    開系爭土地補償費部分，判決上訴人敗訴《惟被上訴人就此部分訴之聲明之真意
    係請求上訴人給付被上訴人乙○○、丙○○各貳佰伍拾玖萬陸仟元；被上訴人戊
    ○○、丁○○、己○○、辛○○、庚○○貳佰伍拾玖萬陸仟元，並均自八十八年
    六月三十日起至清償日止，按年息百分之五計算之利息，已據被上訴人在本院聲
    明更正此部分訴之聲明及原判決就此部分所命之給付，為上訴人所不爭執－見本
    院卷第一三九頁》，上訴人聲明不服；就上開請求訂立二五租約部分，判決被上
    訴人敗訴，被上訴人未聲明不服）。
    上訴人則以：五十餘年間，因承租人丙○○、乙○○、黃元金認為其等承租之前
    開土地水源係引用竹東屠宰場之廢水，水質過於肥沃，不利耕種，要求終止租約
    ，並不再繳納租谷，兩造間所訂立之租約已因承租人放棄耕作權而終止；縱認上
    訴人就系爭土地與被上訴人丙○○、乙○○及訴外人黃元金間租賃關係仍存在，
    該租約已因其等無法自任耕作及出租他人，而歸無效；另補償耕地承租人之規定
    ，係屬承租人得向主管機關主張之公法上請求權，非屬於與土地所有權人即出租
    人間之私法上權利，被上訴人以此公法上請求權於民事法院為給付之請求，於法
    有違；縱認被上訴人得向上訴人請求所得之補償地價，惟被上訴人向上訴人請求
    之金額應扣除加成補償費，且系爭租約為二五租約，自應按比例計之，二五租約
    之承租人原納租谷既僅為三七五租約之三分之二，其所得請求之金額，亦應為補
    償地價之九分之二，始符公平原則；又遲延利息應自催告之翌日起算云云，資為
    抗辯。
二、本件經依民事訴訟法第四百六十三條準用同法第二百七十條之一第一項第三款規
    定，整理並協議簡化爭點及不爭執點後，兩造同意就本院九十二年一月六日準備
    程序中，兩造協議簡化之爭點為主張及辯論（見本院卷第一二七頁、第九三頁至
    第九四頁、第一０五頁至第一二三頁）。經查被上訴人丙○○、乙○○與被上訴
    人丁○○、戊○○、己○○、辛○○、庚○○之被繼承人黃元金，曾共同承租上
    訴人所有坐落舊地號為新竹縣竹東鎮竹東字第四０七地號田地五分四厘六毛八絲
    ，約定租率按土地正產物之千分之二五０計算，該土地嗣經分割為坐落竹東鎮○
    ○○段四０七、四０七之四、四０七之五、四０七之七、四０七之八、四０七之
    九及四０七之一０地號土地，其中系爭四０七之七、四０七之八及四０七之九地
    號土地經台灣省政府於八十八年五月六日以八八府地二字第一五０一四０號函准
    予徵收，並經新竹縣政府於八十八年五月十二日以八八府地徵字第五二七一三號
    函公告在案，系爭土地補償費三千二百七十萬九千六百元已於八十八年六月二十
    九日由上訴人領取完畢之事實，為兩造所不爭執，並有繼承系統表、
    地圖謄本、土地登記謄本、台灣新竹地方法院四十四年度判字第四三一號民事判
    決本院四十四年度判字第一五八九號民事判決、最高法院四十五年度台上字第八
    八號民事判決、具領補償費聯單及補償費發放清冊可稽（見原審卷第一宗第六十
    頁至第六七頁、第一○○頁至第一○七頁、第一一二頁至第一一九頁、第一八六
    、一八七頁、原審卷第二宗第一一○、一一一頁），自堪信為真實。茲僅就兩造
    協議簡化之爭執點，分述如左：
    (一)被上訴人丙○○、乙○○及訴外人黃元金共同與上訴人間就舊地號為坐落新竹
      縣竹東鎮竹東字第四０七地號田地訂有二五租約，而該租約並未約定租期之事
      實，為兩造所不爭執，是系爭租約應屬不定期限租賃契約。又被上訴人有依約
      繳納租谷之事實，業據被上訴人提出現尚保存署名為上訴人所出具，出具日期
      分別記載為七十四年八月十八日、七十五年十一月四日、七十七年七月二日、
      七十九年八月七日、八十年八月三十日、八十年十一月二十日、八十一年七月
      十一日、八十一年十二月二十八日、八十二年八月十九日、八十二年十二月二
      十三日、八十三年十二月二十七日、八十四年八月十四日、八十五年十二月十
      六日、八十六年八月六日、八十六年十一月二十五日、八十七年七月二十七日
      及八十七年十一月十八日之收據為證（見原審卷第一宗第三六頁至第五一頁）
      ，經核上開收據其上均係記載收受被上訴人乙○○等人各該期租谷，其中八十
      二年八月十九日、八十二年十二月二十三日及八十六年八月六日之收據上並明
      確記載「二五租」字樣，而上訴人復對於上開收據之真正不爭執，則被上訴人
      主張系爭土地在被徵收前，並無終止租約之事實，應屬可取。雖上訴人抗辯於
      五十餘年間，因承租人丙○○、乙○○、黃元金認為系爭土地之水源係引用竹
      東屠宰場之廢水，水質過於肥沃，不利耕種，要求終止租約，並不再繼續繳納
      租谷云云，惟為被上訴人所否認，而上訴人復自認伊並未以被上訴人積欠二期
      租谷以上為由而終止租約（見本院卷第一四○頁），且又與上開收據所示事實
      相違，是其所辯，殊不足取。
    (二)雖上訴人另抗辯被上訴人丙○○現已逾九十三歲，年邁多病，被上訴人乙○○
      現已逾七十八歲，年老體衰，已無法自任耕作，而黃元金之繼承人即被上訴人
      丁○○在芎林鐵工廠服務，被上訴人戊○○亦係薪水階級，被上訴人己○○與
      人合夥經營馬達工廠，被上訴人辛○○、庚○○均已出嫁，除在工廠上班外，
      兼做家事，亦無協助兄弟耕作系爭土地之可能，已足認被上訴人並未自任耕作
      云云，惟為被上訴人所否認，且經本院當庭勘驗發現被上訴人乙○○之聽力清
      楚、應答聲音宏亮，身體健康（見本院卷第一四一頁），並陳稱伊身體很好，
      沒有病痛，還能自任耕作；至丙○○雖已超過九十三歲，但並無病痛，由其子
      黃清明、黃清基、黃清亮耕作，丙○○負責監督；另黃元金雖已過世，惟由其
      子即被上訴人戊○○、丁○○、己○○三人繼續耕作（見本院卷第一四一頁）
      。況此消滅法律關係之事實，應由上訴人負舉證責任，而上訴人雖提出現場照
      片為證（見原審卷第一宗第二七一頁至第二七三頁），並謂照片中耕種之人係
      專業代耕人楊良振云云，惟所謂「承租人應自任耕作」，解釋上包括家屬在內
      （參照最高法院七十一年台上字第二八四一號判例），非指必由承租人本人親
      自耕作，其因以家中之一人名義簽訂耕地租約，而交與其他家人共同參與耕作
      者，不得認係轉租或不自任耕作（參照最高法院八十三年度台上字第二二九七
      號判決），且所謂自任耕作，並非播種、施肥、去草、除蟲、採收等等農作過
      程，悉須由承租人躬自為之。苟將農作過程之一部分交與他人操作，而本身仍
      總理其事者，仍不違自耕之本旨（參照最高法院八十五年度台上字第四二三號
      判決）。被上訴人乙○○係由其自任耕作；至被上訴人丙○○雖未親自耕作，
      然係責由其子黃清明、黃清基、黃清亮負責耕作，而由其負責監督；另黃元金
      雖已死亡，仍由其子即被上訴人戊○○、丁○○、己○○三人負責耕作（見本
      院卷第一四一、一四二頁），依上開說明，仍不違自耕之本旨。況經核被上訴
      人所提出之上開現場照片（見原審卷第二宗第一０四至第一０九頁），亦難據
      為證明被上訴人未自任耕作；再經參酌上開現場照片係於原審審理中所拍攝，
      尤難據為證明於系爭土地被徵收前，被上訴人有何轉租或未自任耕作之情事。
    (三)雖上訴人舉出證人徐運能、徐彭聰妹、張柑妹，以證明被上訴人曾將系爭土地
      出租與他人耕種。然證人徐彭聰妹在原審到場僅證稱：「我目前在自己的土地
      上種菜，只認識原告（指被上訴人）乙○○」、「從來沒有（向原告租地耕種
      ）過」、「不知道（乙○○的地是向他人租來的）．．．」、「不知道（原告
      乙○○是否曾有很長一段時間未從事耕作）。縱使有水災原告之後還是繼續耕
      作」、「不知道原告之前是否曾轉租他人，也沒看過別人耕種乙○○的土地」
      （見原審卷第二宗第二一０頁、第二一一頁）；而證人張柑妹亦在原審到場僅
      證稱：「我只認識乙○○，不認識被告（指上訴人）。目前我在朋友的土地上
      種菜，我的田與原告的田位置相鄰，我也從來沒有耕種過原告的土地」、「自
      我認識他（指乙○○）以來，都是他耕種自己的土地」、「沒有（轉租土地予
      他人耕種），只有以前因沒有犁田的機器，所以曾用錢請一位姓楊的打田插秧
      ，現在沒有了，而其他部分都是由原告自己耕作，並沒有把土地全部或一部轉
      租他人」、「．．．穀物並不是由姓楊的收割，收穫也不是由其取得」、「原
      告只有因為開路的期間才沒有耕作」、「原告都有持續耕作，從來沒有讓土地
      荒廢過，從來沒有放棄耕作的權利，我很清楚原告耕作的情形，是因為我的土
      地與原告土地相鄰，所以都會碰面」（見原審卷第二宗第二一一頁、第二一二
      頁）；另證人徐運能亦在原審到場僅證稱：「我從小就知道原告．．．因我們
      的田地相鄰，所以會看到他們，不是朋友也不怎麼與他們交談，只是碰面會打
      招呼」、「．．．我從來沒有耕作過原告的田，我不怎麼清楚原告是不是有自
      己耕田，但我曾經看過原告中二人耕種」、「我不清楚（原告）是否有轉租給
      他人」、「我不知道原告是否有放棄耕作的情形」、「（收成的穀物）是誰收
      取我也不知道」（見原審卷第二宗第二一二頁、第二一三頁），均不能據為證
      明被上訴人及訴外人黃元金有將系爭土地轉租與他人之情形。雖上訴人另提出
      其家屬於八十九年七月二十三日與證人張柑妹、徐彭聰妹談話錄音帶之談話內
      容概要譯文（見原審卷第二宗第二三八頁至第二四０頁）及其譯文（見原審卷
      第二宗第二八九頁至第二九二頁）以資證明，然查上開錄音帶經原審當庭播放
      結果，發覺其聲音、內容並不清晰（見原審卷第二宗第二六一頁）；至上訴人
      所提出之上開概要譯文內容係經上訴人整理，不僅為證人徐彭聰妹、張柑妹所
      否認，且亦與彼二人在原審到場所為之上開證詞不符；另上訴人所提出之譯文
      內容，證人張柑妹更明白表示未承租被上訴人之土地（見原審卷第二宗第二八
      九頁），尚難據為有利於上訴人之認定。
    (四)上訴人又抗辯被上訴人近年來均未曾向農會繳交收購稻穀，而稻穀之市價遠低
      於與政府之收購價，農民如有種稻，無不繳交農會由政府收購之理，故可證被
      上訴人早已不為耕作多時云云，惟查被上訴人就其種植之農作物如何處理，本
      有自由權限，是被上訴人是否願將稻谷經農會由政府輔導收購，與被上訴人究
      有無自任耕作，係屬兩事，況依前開證人所為之前開證詞，已足認被上訴人確
      有自任耕作之事實，且被上訴人曾於原審提出碾米廠磅單為證（見原審卷第二
      宗第一五二頁至第一五五頁），亦足說明其種植農作物之去處，是上訴人所為
      此部分之抗辯，殊不足取。
    (五)按依法徵收之土地為出租耕地，應由土地所有權人，以所得之補償地價，扣除
      土地增值稅後餘額之三分之一，補償耕地承租人，應由主管機關於發放補償時
      ，代為扣交，並以餘款交付被徵收土地之所有權人，此觀平均地權條例第十一
      條第一項及第二項規定自明。是支付補償耕地承租人之地價者為土地所有權人
      ，主管機關不過代為扣交而已，則耕地承租人倘有溢領情事，土地所有權人即
      非不得依不當得利之法則，請求耕地承租人返還（參照最高法院八十八年度台
      上字第一八九四號判決）；反之，倘補償地價未經主管機關代為扣交耕地承租
      人，而由土地所有權人受領屬於耕地承租人應取得之補償費時，因違反利益之
      歸屬，耕地承租人自亦得依不當得利之法則，請求土地所有權人返還。是上訴
      人以平均地權條例第十一條第一項有關土地徵收扣除土地增值稅後補償地價餘
      款三分之一補償耕地承租人之規定，係公法上之請求權，本件不符不當得利要
      件云云置辯，顯屬無據。至上訴人雖另援引行政法院七十年度判字第一０四九
      號、七十六年度判字第七六八號、七十八年度判字第二三八三號及八十二年度
      判字第二四四八號等判決據為其所為上開抗辯之佐證，惟查上開判決係土地承
      租人與行政機關間就關於認定有無平均地權條例第十一條適用補償範圍，或主
      管機關代扣金額，或主管機關核發補償費產生爭執之訴訟，與本件訴訟有間，
      並無援用各該判決之餘地。
    (六)被上訴人所得請求之金額究為若干？經查：
      上訴人抗辯系爭土地之全部徵收款為三千二百七十萬九千六百元，惟其中補
        償地價僅為二千三百三十六萬四千元，其餘九百三十四萬五千六百元則為加
        成補償等情，有新竹縣政府九十年一月十九日九十府地徵字第八七四０號函
        所附之補償清冊可稽（見原審卷第二宗第五五頁）。「按都市計畫法第四十
        九條所稱之『加成補償』係指地價以外之補償，非屬地價範圍，為本部77.0
        8.02台內地字第六二一○五四號函所明定，而平均地權條例第十一條第一項
        所稱之『補償地價』依同條例第十條前段規定，係指『徵收當期之公告土地
        現值』，是以承租耕地經依法徵收，耕地承租人依法應得之補償地價，不包
        括『加成補償』。‧‧‧」，業經內政部77.08.30台內地字第六三○八六○
        號函釋在案，而上開函釋內容核與平均地權條例第十條及第四十六條所規定
        意旨相符，應予適用（參照行政法院七十八年度判字第二三八三號裁判）。
        是本件所應據以計算之補償地價應為全部徵收價額扣除加成補償費之餘額即
        二千三百三十六萬四千元，已如上述。再據被上訴人所自認系爭耕地係由被
        上訴人丙○○、乙○○及其餘被上訴人之被繼承人黃元金以一個租約共同向
        上訴人承租，就補償費內部持分應該係各三分之一（見本院卷第一三九頁、
        第一四○頁），且為上訴人所不爭執（見本院卷第一三九頁），則被上訴人
        一共所得請求之金額為上開補償地價二千三百三十六萬四千元之三分之一，
        即七百七十八萬八千元（其計算式為：23,364,000元X1/3＝7,788,000 元）
        ，再按被上訴人丙○○、乙○○每人各為三分之一，及訴外人黃元金之全體
        繼承人即其餘被上訴人為三分之一，而其三分之一之金額為二百五十九萬六
        千元（其計算式為：7,788,000元÷3＝2,596,000元），即被上訴人丙○○
        、乙○○每人各得請求二百五十九萬六千元，訴外人黃元金之全體繼承人即
        其餘被上訴人戊○○、丁○○、己○○、辛○○、庚○○得請求二百五十九
        萬六千元。
      上訴人另抗辯系爭租約為二五租約，權利義務應相對等，二五租約之耕地承
        租人原納租谷既僅為二五０，而為三七五之三分之二，則被上訴人所得請求
        之金額，亦應僅為補償地價之九分之二，始符公平原則云云，惟依平均地權
        條例第十一條第一項所明定：「依法徵收或照價收買之土地為出租耕地時，
        除由政府補償承租人為改良土地所支付之費用，及尚未收穫之農作改良物外
        ，並應由土地所有權人，以所得之補償地價，扣除土地增值稅後餘額之三分
        之一，補償耕地承租人。‧‧‧」，顯與土地所有權人與耕地承租人間所約
        定之租谷究為若干無涉，是上訴人所為此部分之抗辯，殊不足取。
      按「受領人於受領時，知無法律上之原因或其後知之者，應將受領時所得之
        利益，或知無法律上之原因時所現存之利益，附加利息，一併償還」，民法
        第一百八十二條第二項前段定有明文。查兩造間之租約於系爭土地被徵收時
        ，既仍有效存在，依平均地權條例第十一條之規定，土地所有權人即上訴人
        自應以所得之補償地價之三分之一補償被上訴人，然上訴人竟受領應屬被上
        訴人所得之補償費，而違反利益歸屬，再徵諸上訴人回復新竹縣政府耕地租
        佃委員會之申復書所載內容（見原審卷第一宗第十九頁），上訴人於八十八
        年六月二十九日受領補償費前，對於系爭土地之承租人對補償費有爭執一事
        ，已知之甚稔，依上開規定，被上訴人主張遲延利息之起算點應自上訴人八
        十八年六月二十九日受領之翌（三十）日起算，洵屬有據。
三、綜上所述，被上訴人本於不當得利之法則，請求上訴人給付被上訴人丙○○、乙
    ○○各二百五十九萬六千元；被上訴人戊○○、丁○○、己○○、辛○○、庚○
    ○二百五十九萬六千元，並均自上訴人受領之翌日即八十八年六月三十日起，至
    清償日止，按年息百分之五計算之利息部分，自屬應予准許；至超過上開部分（
    依更正後為準）之請求，即屬不應准許。從而原審就上開不應准許部分，所為上
    訴人敗訴之判決，自有未洽，上訴論旨指摘原判決此部分不當，求予廢棄改判，
    為有理由；就上開應予准許部分，所為上訴人敗訴之判決，核無違誤，上訴論旨
    指摘原判決此部分不當，求予廢棄改判，為無理由。
四、至兩造其餘之攻擊或防禦方法及未經援用之證據，經本院斟酌後，認為均不足以
    影響本判決之結果，自無逐一詳予論駁之必要，併此敘明。
五、據上論結，本件上訴為一部有理由，一部無理由，依民事訴訟法第四百五十條、
    第四百四十九條第一項、第七十九條但書、第八十五條第一項，判決如主文。
中      華      民      國    九十二    年      三      月      十一    日
                                民事第十三庭
                                    審判長法  官  林  鄉  誠
                                          法  官  劉  清  景
                                          法  官  王  聖  惠
右為正本係照原本作成
兩造如不服本判決 (被上訴人得合併上訴)，應於收受送達後二十日內向本院提出上
訴書狀，其未表明上訴理由者，應於提出上訴後二十日內向本院補提理由書狀（均須
按他造當事人之人數附繕本）上訴時應提出委任律師或具有律師資格之人之委任狀；
委任有律師資格者，另應附具律師資格證書及釋明委任人與受任人有民事訴訟法第四
百六十六條之一第一項但書或第二項（詳附註）所定關係之釋明文書影本。
中      華      民      國    九十二    年      三      月      十二    日
                                          書記官  陳  樂  觀
附註：
民事訴訟法第四百六十六條之一（第一項、第二項）：
對於第二審判決上訴，上訴人應委任律師為訴訟代理人。但上訴人或其他法定代理人
具有律師資格者，不在此限。
上訴人之配偶、三親等內之血親、二親等內之姻親，或上訴人為法人、中央或地方機
關時，其所屬專任人員具有律師資格並經法院認為適當者，亦得為第三審訴訟代理人
。


司法院資訊處製作；財團法人民間司法改革基金會備份。
